最高法院刑事判決　　　　　　九十六年度台上字第二八三八號
上　訴　人　甲○○
自訴代理人　林信和律師
被　　　告　乙○○
　　　　　　丙○○
上列上訴人因自訴被告等誣告案件，不服台灣高等法院中華民國
九十六年三月二十日第二審更審判決（九十四年度上更（一）字
第四一八號，自訴案號：台灣板橋地方法院九十年度自字第七四
號），提起上訴，本院判決如下：
    主  文
原判決撤銷，發回台灣高等法院。
    理  由
本件原判決以上訴人甲○○自訴意旨略謂：被告乙○○、丙○○
為夫妻，與甲○○原均為真善美保險經紀人股份有限公司（下稱
真善美公司）之股東，乙○○並擔任董事長，甲○○為總經理。
民國八十五年間，乙○○、丙○○及其他多名股東，欲轉讓股份
，另行籌組大誠保險經紀人股份有限公司，乃擅自決議將真善美
公司盈餘以年終獎金名義，發放予甲○○，由甲○○以該款項購
買股權，使退股股東取得退股款。甲○○乃於八十五年四月十九
日，會同退股股東代表即乙○○，提領年終獎金名義之款項新台
幣（下同）三百零六萬元，轉帳匯入丙○○帳戶，作為股款，由
乙○○分配股款予退股股東。詎乙○○、丙○○明知該款項係購
買股份之用，竟意圖使甲○○受刑事處分，謊稱並未收到分文退
股款等事實，於八十五年六月十五日，具狀向台灣板橋地方法院
檢察署告訴甲○○及妻陳王文玲涉犯詐欺罪嫌（按係真善美公司
股東邱賢照、陸易金櫻對甲○○夫妻提出涉犯偽造文書罪嫌之告
訴，並非乙○○、丙○○，故告訴甲○○夫妻涉犯偽造文書罪嫌
部分，甲○○並未對乙○○、丙○○提出涉犯誣告罪之自訴），
由檢察官提起公訴，經台灣板橋地方法院於八十七年九月四日以
八十六年度訴字第二二二號判決甲○○夫妻均無罪。檢察官提起
上訴，亦經原審法院於八十八年二月十日以八十七年度上訴字第
四八三六號判決駁回上訴而確定。因認乙○○、丙○○虛構事實
，誣告甲○○夫妻，涉犯刑法第一百六十九條第一項誣告罪嫌等
語。但經原審調查證據之結果，認不能證明乙○○、丙○○犯罪
，因而撤銷第一審關於乙○○、丙○○部分之科刑判決，改判均
諭知乙○○、丙○○無罪；固非無見。
惟查：(一)、刑事訴訟法第三百七十九條第十四款規定，判決不載
理由者，為當然違背法令。而所謂判決不載理由，指依法應記載
於判決理由之事項，不予記載或記載不完備，不足以充分說明判
決主文所生之依據而言。原判決理由五說明：乙○○、丙○○於
八十五年六月十五日所提告訴狀雖敘明：甲○○未將業績移轉，
且未交付價金等語；經綜觀其告訴狀全文意旨，雖告訴狀同時敘
明甲○○未支付價金，惟僅敘述甲○○事後處理股權轉讓事宜之
現況，即既未移轉業績，亦未支付價金，而未見將支付價金之事
，引為甲○○詐欺方法之描述云云；乃認定乙○○、丙○○告訴
甲○○詐欺之事實僅及於不移轉業績部分（見原判決正本第三頁
倒數第九行至第四頁第十八行）。但查，乙○○、丙○○於八十
五年六月十五日所提刑事補充告訴狀曾敘明：「為此原告等（按
指乙○○、丙○○）曾以存證信函定期催告被告夫婦（按指甲○
○夫妻）應將業績移轉並給付價款，惟被告等至今仍未將業績移
轉且未交付價金。」並提出該存證信函為證；而該存證信函亦記
載：「又台端受讓本人股份後至今未將股款給付本人，為此特函
請台端於文到後三日內給付股款，否則本人決定解除本件買賣契
約之意思表示，不另通知。台端應立即返還股票並辦理股權轉讓
手續，否則本人將依法追究台端刑事詐欺罪及民事責任」（見原
審卷第二宗第四六至五三頁）；乙○○復於台灣板橋地方法院八
十六年度訴字第二二二號案八十六年六月十三日訊問時陳稱: 「
（轉讓股款之方式有何補充）股款沒支付給我。（有何意見？）
那是公司款項，支付年終獎金，三百零六萬元是股款。是分給全
部的股東，支票上均有寫年終獎金，是三零六萬元那張票。」嗣
於聲請檢察官提起上訴之聲請狀仍記載：「股票根本未售予被告
夫婦，彼二人根本未付股款，故出售人未背書，未交付股票，陳
某所匯之三百零六萬元係還其私人舊欠」（見原審卷第二宗第五
四至六三頁）；繼於原審法院八十七年度上訴字第四八三六號案
審理期間，乙○○等人於八十七年十二月二十四日所提刑事陳述
意見狀亦記載：「甲○○匯予丙○○之三百零六萬元係真善美公
司應發給全體員工之八十四年度年終獎金，陳某擅自挪用公款償
還其私人欠債，絕非付買賣股票價金」（見原審卷第二宗第六四
至六六頁）；乙○○等旋又於八十八年一月四日提出刑事陳述意
見（二）狀，內載：「又年終獎金屬於包括出售人在內之全體員
工所有，出售人絕不可能同意以屬於自己的錢來買自己持有之股
票。亦決不可能同意陳某以公款買股票給其妻陳王文玲。陳某所
匯之三百零六萬元係還其個人私欠，非付股款，有廿四項證據，
詳如八十七年十二月廿四日狀所述。陳某所付之三百零六萬元既
係還私債，而非付股款，即不必審酌乙○○是否為其他出售人之
代理人。況乙○○更非其他人之代理人，尤無代收股款之問題」
（見原審卷第二宗第六七至六八頁）；似一再以甲○○未交付其
買賣股權之股金為犯罪事實而申告甲○○、陳王文玲犯詐欺罪；
則乙○○、丙○○申告甲○○、陳王文玲涉嫌詐欺之事實，是否
指甲○○等意圖為自己不法利益，於取得股票後擅自取消業績移
轉，而未依真善美公司股東大會之決議，轉讓股份之股東先前之
業績亦隨同移轉部分，不包括甲○○、陳王文玲未給付價金部分
？仍有待調查釐清，原判決遽為上開認定，自有可議。(二)、事實
審法院對於證據之判斷及事實之認定，除刑事訴訟法已有明定之
證據法則應遵守外，通常皆以本於生活經驗上認為確實之經驗法
則、或理則上當然之論理法則為其依據，倘事實審法院對於證據
之判斷，欠缺合理性或適合性而與事理顯有矛盾，即與經驗法則
或論理法則有所違背，所為判決當然違法。原判決以甲○○承認
積欠乙○○、丙○○債務，甲○○就上開三百零六萬元或主張係
償還借款或主張係支付轉讓股權價款，足以令乙○○懷疑匯款之
用途，因認乙○○於告訴狀敘明甲○○未支付轉讓股權價款，尚
非虛構事實云云。但上開三百零六萬元款項，原判決認係轉讓股
權價款（見原判決正本第六頁第二至十八行）；甲○○於本次上
訴理由狀指稱：乙○○曾給伊股票交割稅款、伊至銀行匯款時，
乙○○且在銀行通知曾明德攜帶股票讓渡書至銀行，及乙○○迄
無法證實伊欠其若干等情；甲○○所述如若不虛，可否證明乙○
○收受三百零六萬元款項之初，即知係轉讓股權價款？若然，乙
○○、丙○○以甲○○拒未給付轉讓股權價款為由，訴請檢察官
偵辦其詐欺罪嫌，其二人有無誣告故意，即堪推求；原審未深入
調查究明，遽為無罪之諭知，尚嫌速斷。甲○○上訴意旨執此指
摘原判決不當，洵有理由，應認原判決仍有撤銷發回更審之原因
。
據上論結，應依刑事訴訟法第三百九十七條、第四百零一條，判
決如主文。
中　　華　　民　　國　九十六　年　  五 　 月  二十四  日
                      最高法院刑事第十一庭
                          審判長法官  林　永　茂
                                法官  洪　文　章
                                法官  蘇　振　堂
                                法官  蕭　仰　歸
                                法官  何　菁　莪
      本件正本證明與原本無異
                                      書  記  官
中　　華　　民　　國　九十六　年　  五 　 月  二十九　日
                                                     Ｍ
